【裁判字號】    95,訴,6
【裁判日期】    950427
【裁判案由】    贈與稅
【裁判全文】
臺中高等行政法院判決
                                     95年度訴字第00006號
                              .
原      告  甲○○
訴訟代理人  陳榮東  會計師
被      告  財政部臺灣省中區國稅局
代  表  人  乙○○
訴訟代理人  丁○○
            丙○○
上列當事人間因贈與稅事件，原告不服財政部中華民國94年11月
24日台財訴字第09400525710號訴願決定，提起行政訴訟。本院
判決如下︰
    主  文
原告之訴駁回。
訴訟費用由原告負擔。
    事  實
一、事實概要：
    緣原告經被告查獲其於於民國（下同）89年9月15日至90年1
    月17日以自有資金計89年度新台幣（下同）10,934,724元及
    90年度1,093,630元，無償為其孫陳光浩購置財產，涉有贈
    與情事，乃併計89年度前次核定贈與1,197,100元，分別核
    定89及90年度贈與總額12,131,824元及1,093,630元，應納
    稅額2,012,708元及3,745元。原告不服，申經復查，未獲變
    更，提起訴願亦遭駁回，遂提起本件行政訴訟。
二、兩造聲明：
    (一)原告聲明求為判決：
      1.訴願決定及原處分均撤銷。
      2.訴訟費用由被告負擔。
    (二)被告聲明求為判決：原告之訴駁回。
三、兩造陳述：
    (一)原告主張：
      1.按民法第406條稱贈與者，謂當事人約定，一方以自己
        之財產無償給與他方，他方允受之契約。本案原告從未
        表示贈與訴外人陳光浩，而被告亦明示陳光浩從未居住
        於台中市○○街33號，亦不知有贈與情事。而贈與之成
        立要件，一方有贈與意思表示，另方有收受贈與之意思
        表示，而本件雙方均欠缺此意思表示，顯然並未構成贈
        與事實，不能以贈與論甚明。
      2.次按原告雖將台中市○○街33號房屋贈與陳光浩，但陳
        光浩迄今均設址並居住於台中縣霧峰鄉，且原告於贈與
        時聲明將繼續終身居住於台中市○○街33號，同時聲明
        水電、及任何修繕裝備均由居住者自負。又原告自66年
        6月8日起至今設籍並居住該址，依民法第20條規定即以
        該址為住所。由於該屋屋齡亦逾45年之久，又加上921
        地震，內部傢俱裝潢老舊安全堪慮，故89年發包裝修計
        支付8,892,050元及支付音響網路2,042,674元，合計為
        10,934,724元，90年支付裝修費1,093,630元，為被告
        誤認為贈與陳光浩。另因原告自幼喜好音樂，購置音響
        網路是原告生平必備之生活用具。上述房屋之裝修，亦
        為原告為生存安全所需，且各項開支均為原告自行負擔
        ，有工程合約書為原告本人之簽約及原告自行付款可為
        證明，故上述之音響網路及裝修，依民法第765條規定
        ，其所有權人、使用人、處分人為原告一人所有及使用
        ，本案顯然無贈與事實存在。
      3.再按，從會計實務而言購置音響為居住者原告之其他購
        置或雜項購置，而裝修支出會計上為租賃改良物，無論
        是雜項購置、其他購置或租賃改良物，均屬房屋居住者
        即原告自己生活必備之財產，並非他人之財產。如此，
        以自己之資金購買自己的物品，何來贈與？且依民法第
        812條有動產與他人之動產附合，非毀損不能分離，或
        分離需費過鉅者，各動產所有人，按其動產附合時之價
        值共有合成物。為美觀起見，各視聽音響系統工程之管
        線大多為暗管，惟各視聽音響系統之主機、副機、管線
        隨時可拆離及另為組合，那有「視聽音響系統為房屋之
        一部份」，亦即視聽音響可為分離，故其所有人純為本
        居住者使用之財產。
      4.原告與承包商菲凡設計工程公司（下稱菲凡公司）劉易
        鑫等人之簽約均親自簽名，依民法第153條規定應認契
        約成立。雖由媳婦楊宜嫣接洽房屋修繕事宜及契約日期
        原告並不在國內，並不影響原告與當事人簽訂契約之效
        力，且媳婦先依原告意思與劉易鑫等人洽談，亦無違反
        社會習俗。
      5.被告認為陳光浩逾期退回中區國稅法二字第0940016729
        號函乙節，不足以否定原告居住於台中市○○街33號之
        事實。按台中市○○街33號鄰居大多知道一位八十多歲
        婦人居住此屋。其次，被告稱原告921地震並未列報災
        害損失，而否定居住所必須之修護。未列報災害損失僅
        放棄其申報災害損失之權利，並不代表無災害損失。且
        921地震後五廊街附近房屋損害之嚴重，為台中市及全
        省所共知，不可能僅中市○○街33號沒有損失。
      6.原處分及復查決定一再強調「各工程為增加房子使用之
        功能及價值已為該房屋之一部分」，原告主張被告應向
        台中市稅捐稽徵處查明該系房屋修繕前後之房屋評定價
        值，以其增加部份作為核課之依據，才合乎法律要件。
        又原告因921地震修繕台中市○○街33號房屋，其房屋
        之修繕，建物被破壞亦屬造成重大損失，尤其有些建物
        是有時代價值，無法新造彌補，依行政程序法第9條規
        定，被告課稅應就納稅人有利及不利之事項分別注意之
        ，然其曲解稅法原意，本件按視同贈與課稅，而修繕各
        費用又視同不動產之一部份，但卻不按不動產課稅，被
        告任意曲解遺產及贈與稅法，顯然違法，應予撤銷，重
        新改按不動產時價課稅以資適法。
    (二)被告答辯：
      1.本件原告於89年6月26日申報將其所有臺中市○○街33
        號房屋贈與其孫陳光浩，嗣後由原告之媳婦楊宜嫣與菲
        凡公司負責人劉易鑫接洽房屋修繕事宜，該公司於89年
        9月7日提報估價單，嗣後與原告訂立委託設計及工程承
        攬合約書，原告於同年9月15日、10月20日、11月29日
        支付工程款2, 808,000元、3,744,050元、2,340,000元
        ，90年1月17日再支付1,093,630元。又訴外人余政雄承
        攬系爭房屋數位e化家庭自動中控網際網路系統及家庭
        劇院視聽音響系統工程，原告於89年12月11日、28日分
        別支付工程款1,000,000元及1,042,674元予余政雄，該
        視聽音響系統工程之管線皆為暗管，工程施工必須與房
        屋修繕工程同時進行，該視聽音響系統工程含設備係配
        合房子所設計並增加房子使用之功能及價值已為該房屋
        之一部分。綜上，原告89及90年度分別無償為孫陳光浩
        購置財產合計10,934,724元及1,093,630元，有該公司
        委託設計合約書、工程承攬合約書、說明書、估價單、
        原告第一商業銀行取款憑條、匯款申請書代收入傳票影
        本及原告之媳婦楊宜嫣談話筆錄可稽，被告乃分別核定
        89及90年度贈與總額10,934,724元、1,093,630元，並
        無不合。
      2.按遺產及贈與稅法第5條立法理由記載「(一)為防杜以本
        條所列各款方式逃避贈與稅起見，故參照日本法例定明
        視同贈與。」，依據該條文之規定，凡財產之移動，具
        有本條規定所列各款情形之一者，不問當事人間是否有
        贈與意思表示一致，均須以贈與論，依法課徵贈與稅，
        與同法第4條所稱贈與，係指財產所有人以自己之財產
        無償給予他人，經他人允受始生效力者不同。次按原告
        提示之委託設計合約書及工程承攬合約書日期，分別為
        89 年3月18日及同年5月20日，又原告之媳婦楊宜嫣94
        年6月14日至被告說明合約均由原告於上開「合約日」
        親自簽約；惟據內政部警政署入出境管理局原告入出國
        日期所載，證明上開合約日原告均在國外，並不在國內
        ，又據菲凡公司負責人劉易鑫稱係由原告之媳婦楊宜嫣
        接洽房屋修繕事宜，依該公司於89年9月7日提報之工程
        估價單，約一星期後與原告訂立委託設計及工程承攬合
        約書，則依上開查核資料足以證明該房舍整修契約成立
        於陳光浩取得房地所有權之後，有楊宜嫣談話記錄、內
        政部警政署入出境管理局入出國日期證明書、菲凡公司
        說明書附卷可稽。
      3.再按原告91年4月24日至被告製談話紀錄，所載地址為臺
        中市○○路233巷7號8樓，被告於94年5月9日以中區國
        稅法二字第0940016729號函請陳光浩至被告說明，然該
        函以招領逾期而遭退回，又陳光浩與雙親雖均設同戶籍
        於臺中縣霧峰鄉○○路6之9號，惟陳光浩之母親楊宜嫣
        94年6月14日至被告製談話紀錄，所載地址為臺中市○
        ○路233巷7號8樓（房屋所有權人為楊宜嫣）並與原告
        至被告所製談話紀錄地址同，故原告所主張之戶籍並不
        是實際住所，有原告與楊宜嫣談話紀錄、退回公文及財
        產歸屬資料清單可稽。
      4.末按原告於89年6月26日申報將其所有臺中市○○街33
        號房屋贈與其孫陳光浩，依首揭規定系爭房屋所有權人
        為陳光浩，贈與日之後原告在該建築物花費金額高達
        12,028,354元，所增加房屋使用之功能及價值已為該房
        屋之一部分，則其提升之價值亦為陳光浩之所有權，縱
        原告於訴願階段提出聲明，贈與時將繼續終身居住於臺
        中市○○街33號，同時其相關水電及任何修繕裝備均由
        居住者自負，亦無法變更其法律效力。從而本件原告對
        其孫陳光浩所有的房屋所為之房屋修繕，顯係原告無償
        以其資金為其孫陳光浩購置財產，被告據以分別核定89
        及90年度贈與總額為10,934,724元及1,093,630元，補
        徵贈與稅，並無不合。
    理  由
一、按「財產之移動，具有左列各款情形之一者，以贈與論，依
    本法規定，課徵贈與稅．．．三以自己之資金，無償為他人
    購置財產者，其資金。」遺產及贈與稅法第5條第3款前段定
    有明文。次按「不動產物權，依法律行為而取得、設定、喪
    失及變更者，非經登記，不生效力。」、「動產因附合而為
    不動產之重要成分者，不動產所有人，取得動產所有權。」
    為民法第758條、第811條所規定。
二、本件原告於89年9月至12月間及90年1月17日自其第一商業銀
    行臺中分行分別提領計89年度10,934,724元、90年度1,093,
    630元為其孫陳光浩購置財產，因涉以贈與論情事，被告乃
    分別核定89年度及90年度贈與總額10,934,724元、1,093,63
     0元。原告不服，循序提起本件訴，為如事實欄所載之主張
     。經查：
(一)本件原告於89年6月26日申報將其所有臺中市○○街33號房
    屋贈與其孫陳光浩，嗣後由原告之媳婦楊宜嫣與菲凡公司負
    責人劉易鑫接洽房屋修繕事宜，該公司於89年9月7日提報估
    價單，嗣後與原告訂立委託設計及工程承攬合約書，原告於
    同年9月15日、10月20日、11月29日支付工程款2,808,000元
    、3,744,050元、2,340,000元，90年1月17日再支付1,093,
    630元。又訴外人余政雄承攬系爭房屋數位e化家庭自動中控
    網際網路系統及家庭劇院視聽音響系統工程，原告於89 年
    12月11日、28日分別支付工程款1,000,000元及1,042,674元
    予余政雄，有菲凡公司委託設計合約書、工程承攬合約書、
    說明書、估價單、原告第一商業銀行取款憑條、匯款申請書
    代收入傳票影本及原告之媳婦楊宜嫣談話筆錄可稽。
(二)依原告提示之委託設計合約書及工程承攬合約書所載日期，
    雖分別為89年3月18日及同年5月20日，又原告之媳婦楊宜嫣
    94年6月14日至被告說明合約惰形時，亦稱係由原告於上開
    合約日親自簽約；惟據卷附內政部警政署入出境管理局原告
    入出國日期證明書所載，原告於89年3月15日出境，同年4月
    5日入境，又於同年5月14日出境，同年5月23日入境，是上
    開合約日原告均在國外，並不在國內。又據菲凡公司負責人
    劉易鑫稱係由原告之媳婦楊宜嫣接洽房屋修繕事宜，該公司
    於89年9月7日提報工程估價單，約一星期後與原告訂立委託
    設計及工程承攬合約書，且由原告付款日期亦均在89年9月7
    日以後歉之，足證該房舍整修契約成立於陳光浩於89年6月2
    6日因受贈而取得房地所有權之後，則贈與日之後原告在該
    建築物花費金額高達12,028,354元，所增加房子使用之功能
    及價值已為房屋之一部分，則其提升之價值亦為陳光浩所有
    。
(三)余政雄承攬系爭房屋數位e化家庭自動中控網際網路系統及
    家庭劇院視聽音響系統工程，其施工內容包括電視、音響、
    喇叭、中央控制面板、埋設暗管，該管線施工必須與房屋修
    繕工程同時進行等情，業據楊宜嫣被告調查時供陳明確，則
    該電視、音響、喇叭均須配合中央控制面板及埋設之暗管使
    用，且係配合房子所設計其所增加房子使用之功能及價值已
    為該房屋之一部分。另系爭房屋一樓係廚房及客廳，二樓始
    有3個房間，亦據楊宜嫣供陳明確，而原告係14年2月15日出
    生，應不適獨自居住一樓未有房間之系爭房屋，且其於91年
    4月24日至被告製作談話記錄時所載住址為台中市○○路233
    巷7號8樓，尚難認原告有在系爭房屋居住，並使用網際網路
    及音響之意，則其於89年6月6日將系爭房屋贈與其孫陳光浩
    後，復於同年9月7日以後修繕系爭房屋，同時增裝數位e化
    家庭自動中控網際網路系統及家庭劇院視聽音響系統工程，
    自已符合以自己之資金，無償為他人購置財產之以贈與論要
    件。
(四)按遺產及贈與稅法第5條立法理由記載「 (一)為防以本條所
    列各款方式逃避贈與稅起見，故參照日本法例定明視同贈與
    。」是依據條文規定，凡財產之移動，具有本條規定所列各
    款情形之一者，不問當事間是否有贈與意思表示一致，均須
    以贈與論，依法課徵贈與稅，與同法第4條所稱贈與，係指
    財產所有人以自己之財產無償給予他人，經他人允受始生效
    力者不同。原告主張本件欠缺贈與及受贈之意思表示，未構
    成贈與事實，尚有誤解。
(五)本件被告係核課原告無償為他人購置財產之資金，而非核課
    贈與之系爭房屋，原告主張應以房屋公告現值課稅，核無足
    採。
三、綜合所述，本件原告對其孫陳光浩所有的房屋所為之房屋修
    繕及增加網際網路系統及視聽音響系統，顯係原告無償以其
    資金為其孫陳光浩購置財產，被告據以分別核定89年度及90
    年度贈與總額為10,934,724元及1,093,630元，並無不合。
    訴願決定予以維持，亦無違誤。原告聲明求為撤銷，為無理
    由，應予駁回。兩造其餘訴辯事由，與本件判決結果無影響
    ，爰不逐一論述，併予敘明。
據上論結，本件原告之訴為無理由，依行政訴訟法第195條第1項
後段、第98條第3項前段，判決如主文。
中    華    民    國    95    年    4     月    27    日
                第二庭審判長法  官   王  茂  修
                            法  官   莊  金  昌
                            法  官   王  德  麟
如不服本判決，應於判決送達後20日內向本院提出上訴書狀，其
未表明上訴理由者，應於提起上訴後20日內向本院提出上訴理由
書（須依對造人數附具繕本）；如於本判決宣示或公告後送達前
提起上訴者，應於判決送達後20日內補提上訴理由書（須附繕本
）。未表明上訴理由者，逕以裁定駁回。提起上訴應預繳送達用
雙掛號郵票390元（34元及5元郵票各10份）。
中    華    民    國    95    年    4    月  28      日
                           書記官    詹  靜  宜


司法院資訊處製作；財團法人民間司法改革基金會備份。
